臺灣板橋地方法院刑事判決　　　　　　　　　　　　　九十年度簡上字第二七六號
　　上　訴　人　乙○○
　　即　被　告
右列被告因違反臺灣地區與大陸地區人民關係條例案件，不服本院三重簡易庭九十年
度重簡字第六○二號中華民國九十年七月十六日所為之第一審判決（聲請簡易判決處
刑案號：臺灣板橋地方法院檢察署九十年度偵字第五五八○號），提起上訴，本院判
決如左：
    主  文
原判決撤銷。
乙○○無罪。
    理  由
一、本件聲請簡易判決處刑意旨略以：被告乙○○明知不得僱用大陸地區人民在臺灣
    地區從事未經許可之活動，竟自民國八十九年十二月十六日起迄九十年一月十八
    日止，以日薪新台幣（下同）六百元之代價，不定期僱用合法來台探親之大陸地
    區人民俞燕鴻，在臺北縣新莊市○○路五八之九號「泓佶企業有限公司」（下簡
    稱泓佶公司），從事未經許可之電子零件包裝工作。嗣於九十年一月十八日上午
    十一時三十分許，在上址為警當場查獲。因認被告涉犯臺灣地區與大陸地區人民
    關係條例第十五條第四款規定，而觸犯同條例第八十三條第一項之罪嫌云云。
二、按犯罪事實應依證據認定之，無證據不得推定其犯罪事實，刑事訴訟法第一百五
    十四條定有明文，又認定犯罪事實所憑之證據，雖不以直接證據為限，間接證據
    亦包括在內，然而無論直接或間接證據，其為訴訟上之證明，須於通常一般之人
    均不致有所懷疑，而得確信其為真實之程度者，始得據為有罪之認定，倘其證明
    尚未達到此一程度，而有合理之懷疑存在時，事實審法院在心證上無從為有罪之
    確信，自應為無罪之判決，最高法院七十六年度台上字第四九八六號判例意旨可
    資參照。
三、公訴意旨認被告乙○○涉犯臺灣地區與大陸地區人民關係條例第八十三條第一項
    之罪嫌，無非係以被告於警偵訊之自白、證人俞燕鴻於警訊之證詞、俞燕鴻之旅
    行證影本、工作照片二幀，且被告未向俞燕鴻索取身分證以鑑別身分，其所辯顯
    係飾卸之詞等語為主要論據。訊據被告就係址設臺北縣新莊市○○路五八之九號
    泓佶公司之負責人，自八十九年十二月十六日起迄九十年一月十八日止，以日薪
    六百元之代價，不定期僱用合法來台探親之大陸地區人民俞燕鴻，在上址從事電
    子零件包裝工作等情固直承不諱，惟堅詞否認有何違反臺灣地區與大陸地區人民
    關係條例之犯行，並辯稱：吃素食麵時認識當時在送便當之俞燕鴻，伊向俞燕鴻
    表示在趕工作，俞燕鴻即答以欲前往伊公司工作，但隔了許久俞燕鴻始打電話表
    示欲前往伊公司工作，伊則答以工作已經趕完了不需要員工，但俞燕鴻表示原來
    之老闆已半年未給付薪水，希望至伊公司工作，做一天算一天，伊始僱用俞燕鴻
    ，然俞燕鴻表示係馬祖人，後警察打電話來找俞燕鴻，電話係員工丁○○接聽，
    伊亦轉請俞燕鴻接聽電話，警察以員工安全檢查為由，詢問伊公司地址，伊亦告
    知警察，警察來找俞燕鴻時，伊亦告知警察何人係俞燕鴻，伊實不知俞燕鴻係大
    陸地區人民等語。
四、經查：
  (一)臺北市政府警察局萬華分局青年路派出所戊○○員警於九十年一月十八日上午打
    電話至被告經營之泓佶公司尋找俞燕鴻時，接聽電話之人即轉請俞燕鴻接聽電話
    ，後戊○○員警前往泓佶公司尋找俞燕鴻時，泓佶公司之員工亦告知戊○○員警
    何人係俞燕鴻之事實，業據證人戊○○於本院調查中具結證述：有人檢舉在被告
    經營之泓佶公司有大陸地區人民俞燕鴻非法打工，伊即於九十年一月十八日打電
    話前往泓佶公司，電話係泓佶公司之員工接聽，後來該員工即請俞燕鴻接聽電話
    ，伊未等俞燕鴻接聽電話即前往泓佶公司，到達泓佶公司時，伊表明要尋找俞燕
    鴻，泓佶公司之員工即指示俞燕鴻所在地等語綦詳（詳本院九十年十一月二十二
    日訊問筆錄），並據接獲上開電話之泓佶公司員工丁○○於本院調查中證述：查
    獲當日員警打電話表示欲找俞燕鴻，伊即請俞燕鴻接聽，但俞燕鴻接聽時電話中
    均無回應，後員警衝進泓佶公司，亦係伊帶同員警前去找尋俞燕鴻等語及證人即
    泓佶公司之股東並係被告配偶之甲○○於本院調查中陳稱：查獲當天，警察前來
    找尋俞燕鴻，惟警察不知何人係俞燕鴻，公司之員工即帶同警察前去找尋俞燕鴻
    等語無訛（均詳同日筆錄）。又九十年一月十八日前二、三日，臺北市政府警察
    局萬華分局青年路派出所員警即以員工安全檢查為由，打電話至泓佶公司詢問泓
    佶公司之地址，接獲電話之丁○○即告知該員警泓佶公司之地址乙節，復據證人
    丁○○於本院調查中證稱：警察在查獲前二、三日曾打電話至泓佶公司表示欲作
    員工檢查，電話係伊接聽，伊並告知員警泓佶公司之地址等語甚明（詳同日筆錄
    ），依經驗法則而論，倘被告確知俞燕鴻係大陸地區人民，其理當小心謹慎，並
    交待員工謹言慎行，焉有於員警打電話詢問泓佶公司所在地時，未設防即告知員
    警地址為何，更於臺北市政府警察局萬華分局青年路派出所戊○○員警打電話尋
    找俞燕鴻時，即轉請俞燕鴻接聽電話，復於戊○○員警前往泓佶公司後，指示戊○○員警何人係俞燕鴻？至證人戊○○固陳稱：未曾打電話詢問泓佶公司之地址
    云云，惟臺北市政府警察局萬華分局青年路派出所員警丙○○係告知戊○○員警
    泓佶公司地址係於臺北縣新莊市○○路五八號，業據證人丙○○於本院調查中具
    結稱：俞燕鴻與臺灣地區人民己○○結婚後，以探親之名義來台，來台後居住於
    臺北市○○區○○路六二號九樓，俞燕鴻並和其先生至派出所辦理流動人口登記
    ，依規定大陸地區人民一個月需查訪二次，但伊查訪時履查不遇，均係查訪後與
    俞燕鴻之先生己○○約定時間，俞燕鴻始到警察局報到，後伊即向己○○表示再
    查訪不到即以行方不明處理，己○○始告知俞燕鴻現址為臺北縣新莊市○○路五
    八號，電話為00000000，伊即將地址和電話交由戊○○依址查訪等語甚
    明（詳本院九十一年二月二十五日訊問筆錄），而證人丙○○所述之臺北縣新莊
    市○○路五八號與泓佶公司實際所在地之臺北縣新莊市○○路五八之九號，中間
    相距四、五十家工廠，並據被告於本院審理時陳明在卷（詳本院九十一年四月一
    日審判筆錄），倘戊○○員警僅依據丙○○員警所稱之地址查訪而未再打電話確
    認泓佶公司所在地，其焉能正確無誤前往泓佶公司並當場查獲大陸地區人民俞燕
    鴻？是證人戊○○此部分證詞應係記憶錯誤所為之陳述，而不足採信。
  (二)次者，由俞燕鴻之長相，並無法識別其非臺灣地區人民，且俞燕鴻亦能以國、台
    語與他人溝通等情，並據證人戊○○於本院調查中證述：看不出來俞燕鴻係大陸
    地區人民，且俞燕鴻會講台語等語及證人丁○○、甲○○於本院調查中證稱：看
    不出俞燕鴻係大陸地區人民，俞燕鴻會說台語，亦聽得懂台語，講話口音與伊差
    不多等語屬實（均詳同日筆錄）。且觀諸俞燕鴻在泓佶公司工作時經警拍攝之照
    片二幀（附於偵查卷宗第十九頁），外觀上亦無從明顯識別俞燕鴻非臺灣地區人
    民而係大陸地區人民，職是，被告辯稱不知俞燕鴻係大陸地區人民，尚非無據。
  (三)再者，參之被告於警偵訊中供述：自八十九年十二月十六日起，僱用俞燕鴻在泓
    佶公司從事電子零件組裝之工作，每日日薪六百元等語（詳偵查卷宗第四頁反面
    、第十五頁、第三○頁反面），執此固足認定被告坦承曾僱用上述大陸地區人民
    俞燕鴻在泓佶公司工作等情無訛，然其同時並供述：俞燕鴻表示其係馬祖人，伊
    實不知俞燕鴻係大陸地區人民等語在卷（詳偵查卷宗第四頁反面、第十五頁、第
    三十頁反面），則可否據此逕論被告於警偵訊中已自白違反臺灣地區與大陸地區
    人民關係條例之犯行，顯有斟酌之餘地。至證人俞燕鴻於警訊中雖證述：伊自八
    十九年十二月十六日起，受僱於被告在上開泓佶公司內從事電子零件之包裝工作
    ，每日薪水六百元，係屬臨時工之性質等語（詳偵查卷宗第十七頁），惟證人俞
    燕鴻於警訊中並未敘明其是否曾告知被告其係大陸地區人民抑或被告於僱用時知
    悉其係大陸地區人民，從而，由證人俞燕鴻之證言，雖足以說明其曾受被告僱用
    ，然執此亦無法作為被告確係知悉其係大陸地區人民之證據，要屬無疑。至被告
    雖未檢查俞燕鴻之身分證，亦未代俞燕鴻辦理勞保，固據被告供承無訛（詳偵查
    卷宗第三一頁反面、本院九十年十一月二十二日訊問筆錄），其行為固有未當，
    然俞燕鴻係屬臨時工之性質，業據被告及證人俞燕鴻於警訊中供承在卷（詳偵查
    卷宗第四頁反面、第十七頁），被告或因覺無必要或因一時疏忽致未查看國民身
    分證或因規避雇主依法應負擔之勞保費用，始未代俞燕鴻辦理勞保之投保手續，
    均有可能，亦無法執此臆測被告有俞燕鴻係大陸地區人民之認識，復殆無疑。
  (四)綜上，被告所辯：不知俞燕鴻係大陸地區人民等語，應堪採信，既被告不知其所
    聘僱之俞燕鴻係大陸地區人民，實難認其有何違反臺灣地區與大陸地區人民關係
    條例之犯罪故意可言。此外，復查無其他積極證據足以證明被告有何公訴人所指
    之違反臺灣地區與大陸地區人民關係條例之犯行，揆諸上開判例說明，應屬不能
    證明被告犯罪。原判決不察，誤認被告犯行明確，予以論罪科刑，顯有違誤，本
    件被告之上訴為有理由，應由本院撤銷原判決，自為無罪之諭知。
五、末按第一審法院依被告在偵查中之自白或其他現存證據，已足以認定犯罪者，得
    因檢察官之聲請，不經通常審判程序，逕以簡易判決處刑。但必要時，應於處刑
    前訊問被告。前項案件檢察官依通常程序起訴。經法院訊問被告，認應宜以簡易
    判決處刑者，得不經通常程序，逕以簡易判決處刑。依前二項判決所科之刑以宣
    告緩刑、得易科罰金之有期徒刑及拘役或罰金為限。檢察官聲請以簡易判決處刑
    之案件，經法院認為有第四百五十一條之一第四項但書第三款所列之認為應為無
    罪、免訴、不受理或管轄錯誤判決之諭知者，應適用通常程序審判之。刑事訴訟
    法第四百五十二條定有明文。本件原審未察被告應諭知無罪之判決，致未適用通
    常程序審理，而誤用簡易判決處刑，其所踐行之簡易處刑程序違背法令，其簡易
    處刑程序存有瑕疵，為保障當事人之審級利益，本院合議庭依通常訴訟程序審判
    後，按法院辦理刑事訴訟簡易程序案件應注意事項第十四點規定，撤銷原審判決
    ，以第一審法院之地位，為第一審判決，檢察官如不服本判決，仍得於法定期間
    內，向管轄第二審法院提起上訴，附此敘明。
據上論斷，應依刑事訴訟法第四百五十二條、第四百五十五條之一第一項、第三項、
第三百六十九條第一項前段、第三百六十四條、第三百零一條第一項前段，判決如主
文。
本案經檢察官黃彥琿到庭執行職務。
中      華      民      國      九十一      年      四      月    十五  日
                                  臺灣板橋地方法院刑事第四庭
                                          審判長法  官  許  仕  楓
                                                法  官  談      虎
                                                法  官  游  秀  雯
右正本證明與原本無異。
如不服本判決，應於判決送達後十日內，向本院提出上訴狀。
                                                書記官  張  玉  如
中      華      民      國      九十一      年      四      月    十七  日
